【裁判字號】    98,簡上,112
【裁判日期】    980609
【裁判案由】    詐欺
【裁判全文】
臺灣彰化地方法院刑事判決             98年度簡上字第112號
上  訴  人
即  被  告  己○○
上列上訴人因詐欺案件，不服本院九十八年度簡字第七三０號中
華民國九十八年三月三十一日第一審簡易判決（原聲請簡易判決
處刑案號：九十八年度偵字第一三五三號及臺灣臺中地方法院檢
察署檢察官移送併案審理九十七年度偵字第二九０一六號、第二
五二０六號、九十八年度偵字第四七八二號、第五六九四號）及
檢察官移送併案審理（臺灣臺中地方法院檢察署九十八年度偵字
第九二一七號），本院管轄第二審合議庭判決如下：
    主  文
原判決撤銷。
己○○幫助意圖為自己不法之所有，以詐術使人將本人之物交付
，處有期徒刑陸月，如易科罰金，以新臺幣壹仟元折算壹日。緩
刑貳年。
    犯罪事實
一、己○○明知個人之帳戶關係本身之信用具有一身專屬之性質
    ，在現今金融機構開立帳戶使用並無特殊之條件與困難，而
    一般人均係使用自己之帳戶，如涉及使用他人之帳戶常與財
    產犯罪密切相關，且取得他人存摺之目的在於收取贓款及掩
    飾犯行使之不易遭人追查，其在能預見姓名年籍不詳之成年
    男子等人收受帳戶之目的係欲隱匿真實身分，以供犯罪集團
    進行詐欺犯罪所用下，竟仍基於幫助他人詐欺取財之不確定
    犯意，而其發生並不違背其本意之認識下，竟不顧他人所可
    能遭受之危害，容任他人藉以遂行犯罪，於民國九十七年九
    月三日，將以其名義所申辦之彰化商業銀行東勢分行（下稱
    彰化銀行）帳號：00000000000000號帳戶之
    存摺、提款卡、印章（含密碼）以宅急便寄交予「高大德」
    使用，以此方法幫助他人實行詐欺取財犯罪。嗣該「高大德
    」之成年男子所屬之詐欺集團成員即以己○○所交付之上開
    帳戶為犯罪工具，於如附表所示之時間，以附表所示之方式
    詐騙甲○○等人，致使如附表所示之甲○○等人因而陷於錯
    誤，而於如附表所示之時間依詐騙集團成員指示匯款至己○○之上開彰化銀行帳戶內。嗣因如附表所示之甲○○等人匯
    款後遲未收到商品，發覺有異，始知受騙，而先後報警後循
    線查知上情。
二、案經彰化縣警察局彰化分局報請臺灣彰化地方法院檢察署檢
    察官偵查後聲請簡易判決處刑及檢察官移送併案審理（臺灣
    臺中地方法院檢察署九十七年度偵字第二九０一六號、第二
    五二０六號、九十八年度偵字第四七八二號、第五六九四號
    、第九二一七號）。
    理  由
壹、程序方面：
    按被告以外之人（包括證人、鑑定人、告訴人、被害人及共
    同被告等）於審判外之陳述雖不符刑事訴訟法第一百五十九
    條之一至之四等四條之規定，而經當事人於審判程序同意作
    為證據，法院審酌該言詞陳述或書面陳述作成時之情況，認
    為適當者，亦得為證據；當事人、代理人或辯護人於法院調
    查證據時，知有刑事訴訟法第一百五十九條第一項不得為證
    據之情形，而未於言詞辯論終結前聲明異議者，視為有前項
    之同意，同法第一百五十九條之五定有明文。立法意旨在於
    傳聞證據未經當事人之反對詰問予以核實，原則上先予排除
    。惟若當事人已放棄反對詰問權，於審判程序中表明同意該
    等傳聞證據可作為證據；或於言詞辯論終結前未聲明異議，
    基於尊重當事人對傳聞證據之處分權，及證據資料愈豐富，
    愈有助於真實發見之理念，且強化言詞辯論主義，使訴訟程
    序得以順暢進行，上開傳聞證據亦均具有證據能力。本件證
    人即被害人甲○○、丁○○、庚○○、戊○○、丙○○及乙○○於警詢中為陳述，其性質雖屬傳聞證據，惟查無符合同
    法第一百五十九條之一至之四等前四條之情形，其等所為之
    上開警詢筆錄內容，業經本院審理時予以提示並告以要旨，
    且經檢察官及被告表示意見，當事人已知上述筆錄乃傳聞證
    據，且未於言詞辯論終結前對該等筆錄內容聲明異議，依上
    開規定，是其等於警詢中之證言已擬制同意其有證據能力，
    本院審酌上開筆錄作成時，較無人情施壓或干擾，亦無不當
    取供之情形，認為以之作為本案之證據亦屬適當，是其等於
    警詢中之證言自具有證據能力。
貳、實體部分：
一、訊據被告己○○（以下簡稱被告）固對上開彰化商業銀行東
    勢分行帳戶為其以本人名義所開立及其將上開帳戶之存摺、
    印章、提款卡及密碼等物以宅急便寄送方式交付予「高大德
    」之成年人等情均坦承不諱，惟矢口否認有何幫助詐欺取財
    之犯行，辯稱：我因在銀行債信不良，沒有辦法借款，所以
    我在網站上留言希望可以貸得款項，後來「高大德」即主動
    打電話與我聯絡，並說我這種情形不可能貸得款項，但「高
    大德」說他可以美化帳戶即製作資金進出的紀錄，並有辦法
    幫我辦貸款，我並不知道我的帳戶會讓人家拿去作詐騙云云
    。經查：
（一）該「高大德」之成年男子及所屬之詐欺集團成員以被告所
      交付之上開帳戶為犯罪工具，用以詐欺取財之事實，業經
      證人即被害人甲○○、丁○○、庚○○、戊○○、乙○○
      於警詢中及證人即被害人戊○○、丙○○於警詢及偵訊中
      證述綦詳，此外並有萬泰商業銀行自動櫃員機交易明細表
      、中華郵政公司自動櫃員機交易明細表、彰化六信自動櫃
      員機交易明細表、戊○○郵局存摺明細紀錄、丁○○所使
      用之國泰世華銀行戶名許雅喻之存摺影本、彰化商業銀行
      東勢分行函覆之己○○開戶相關基本資料、存摺存款帳戶
      資料查詢明細表、萬泰商業銀行函覆之庚○○開戶資料及
      交易明細表、宅急便顧客收執聯、香港商雅虎資訊股份有
      限公司台灣分公司函各一份及雅虎奇摩拍賣網站資料、拍
      賣通知信在卷可稽，足徵被告所申設之上開彰化銀行帳戶
      ，確遭詐騙集團成員作為實施詐欺取財之用。
（二）被告雖辯稱其交付彰化銀行存摺、印章、提款卡及密碼係
      為辦理貸款而依「高大德」之指示所交付；按金融帳戶為
      個人之理財工具，一般民眾皆可自由申請開設，並無任何
      特殊之限制，又其僅為存提款之用，本身要無何經濟價值
      ，而得為質借或徵信之用，惟被告為成年人，應知悉辦理
      貸款與個人帳戶內金錢之進出次數與銀行評估個人信用無
      涉，且被告亦知其在銀行間之債信不良，被告之彰化銀行
      帳戶於九十七年九月二日僅存新臺幣（以下同）一百八十
      三元，又於九十七年九月三日又再提領一百元，使該帳戶
      之餘額為八十三元後，始將該帳戶之存摺、印章、提款卡
      及密碼寄予「高大德」，顯刻意降低該帳戶之餘額，此舉
      動顯與欲以該帳戶辦貸款後供己使用之意圖不合，又縱被
      告係急於貸款，亦不應將其上開帳戶之存摺、提款卡及密
      碼以宅急便之方式寄予從未見過面之真實姓名自稱「高大
      德」之人。又被告既欲委託「高大德」辦理信用貸款，然
      其並未交付任何在職證明或財力證明等資料，如何據以相
      信僅以存摺、印章、提款卡即可以辦出貸款，亦甚可疑；
      再被告將存摺、印章、提款卡及密碼均交給「高大德」，
      則縱被告獲得信用貸款，則所撥入之款項亦甚有可能全數
      遭「高大德」提領一空，另被告欠缺憑信之基礎，卻將存
      摺、印章、提款卡及密碼等攸關自身權益之重要物品交給
      陌生人使用，且提款卡之密碼攸關個人隱私，即便是辦理
      貸款，亦不需要將提款卡之密碼告以代辦人員，凡此種種
      均與常情有違，顯見被告應係將上開帳戶存摺、提款卡及
      密碼交予他人，作為詐騙集團向人詐財之匯款帳戶。
（三）另按刑法上之故意，分直接故意（確定故意）與間接故意
      （不確定故意），「行為人對於構成犯罪之事實，明知並
      有意使其發生者」為直接故意，「行為人對於構成犯罪之
      事實，預見其發生而其發生並不違背其本意者」為間接故
      意；一般人至金融機構開設帳戶並非難事，如非因財產犯
      罪等不法目的，依常情並無捨棄自己帳戶而迂迴以花費金
      錢或其他方法向無相當信賴關係之陌生人取得帳戶使用之
      理，且近年來以退稅或中獎等不實電話內容而詐欺取財之
      犯罪類型層出不窮，該等犯罪，多數均係利用他人帳戶作
      為詐欺所得財物之出入帳戶，業經媒體廣為披載，是依一
      般人通常之知識、智能及經驗，均已深知向陌生人購買、
      承租或其他方法取得帳戶之人，多係欲藉該帳戶取得不法
      犯罪所得，且隱匿實際身分，以逃避司法單位之追查，若
      此社會現實，恆係一般人本於日常生活經驗即可體察，被
      告於行為時係四十九歲之成年人，對此自亦難諉為不知，
      故被告將彰化銀行帳戶之存摺、印章、提款卡與密碼交付
      予「高大德」，導致該帳戶將來可能被用來作為詐欺取財
      等非法用途之工具乙節，應有所預見，且不違背其本意。
      是以，被告猶提供所有之上開帳戶予「高大德」之詐欺集
      團成員使用，足認被告主觀上容任該詐欺集團將上開帳戶
      作為詐欺取財之指定帳戶使用，準此，被告確有幫助詐欺
      取財之不確定故意甚明。
（四）綜上所述，被告前揭所辯顯係事後飾卸之詞，無足採信。
      本件事證明確，被告犯行堪予認定，應予依法論科。
二、次按刑法關於正犯、從犯之區別，係以其主觀之犯意及客觀
    之犯行為標準，凡以自己犯罪之意思而參與犯罪，無論其所
    參與者是否犯罪構成要件之行為，皆為正犯，其以幫助他人
    犯罪之意思而參與犯罪，其所參與者，苟係犯罪構成要件之
    行為，亦為正犯，必以幫助他人犯罪之意思而參與犯罪，其
    所參與者又為犯罪構成要件以外之行為，始為從犯（最高法
    院二十五年上字第二二五三號判例要旨參照）。是如未參與
    實施犯罪構成要件之行為，且係出於幫助之意思提供助力，
    即屬幫助犯，而非共同正犯，本案被告係基於幫助他人詐欺
    取財之犯意，提供上開帳戶之存摺、印章、提款卡及密碼予
    「高大德」之詐騙集團成員，由詐騙集團在網頁上刊登虛偽
    之拍賣廣告，並意圖為自己不法之所有，詐欺如附表所示之
    被害人甲○○等人匯款至被告所提供之上開帳戶，是被告顯
    係以幫助他人為詐欺取財犯罪之意思，其所參與者僅係提供
    前開帳戶之存摺、印章、提款卡及密碼，亦即參與犯罪構成
    要件以外之行為，依前開說明，核被告交付該帳戶之存摺、
    印章、提款卡及密碼予詐騙集團成員所為，係犯刑法第三十
    條第一項、第三百三十九條第一項之幫助詐欺取財罪。被告
    提供上開帳戶之存摺、印章、提款卡及密碼予「高大德」之
    成年男子所屬之詐欺集團使用，以向如附表所示之被害人甲○○等人詐騙財物，為想像競合犯，應從一重處斷。本案被
    告幫助他人犯詐欺取財罪，為從犯，本院衡其犯罪情節較正
    犯為輕，爰依刑法第三十條第二項之規定，按正犯之刑減輕
    之。原審以被告幫助詐欺取財犯行事證明確，據以論罪科刑
    ，固非無見，然原審就詐騙集團成員以詐騙被害人王淑容部
    分，原判決未及審酌，尚有未洽，被告上訴意旨略以其並無
    幫助詐欺取財之犯意云云，雖無理由，然原判決既有上開可
    議之處，自應由本院將原審判決撤銷改判。爰審酌被告任意
    提供帳戶存摺、提款卡予不法份子使用，且其所提供帳戶存
    摺、提款卡非惟幫助詐騙者遂行詐財目的，同時使詐欺者得
    以隱匿其真實身分，減少遭查獲之風險，愈使其肆無忌憚，
    加深犯罪之猖獗，致使社會經濟遭受重大危害，及其犯罪後
    之態度良好，並已與被害人達成和解，賠償被害人之損失等
    一切情狀，量處如主文第二項所示之刑，並依刑法第四十一
    條第一項前段之規定諭知易科罰金之折算標準，以資懲儆。
    又本件被告前未曾因故意犯罪受有期徒刑以上刑之宣告，此
    有臺灣彰化地方法院檢察署刑案資料查註紀錄表及臺灣高等
    法院被告前案紀錄表在卷可考，其因一時失慮，致罹刑典，
    且被告嗣後已與被害人甲○○、戊○○二人調解成立，另以
    寄送郵政匯票之方式將被害人丁○○、庚○○及乙○○等人
    遭受詐騙之金額賠償予被害人丁○○、庚○○及乙○○等人
    ，此有本院九十八年度調字第一三九號調解程序筆錄一份及
    郵政匯票、臺灣郵政掛號郵件收件回執各三件在卷可稽，又
    被害人丙○○則表示對被告不願再追究，此亦有本院電話洽
    辦公務記錄單一份在卷可稽，被告經此偵審程序與論罪科刑
    之教訓後，當知所警惕，而無再犯之虞，本院認所宣告之刑
    ，以暫不執行為適當，爰依刑法第七十四條第一項第一款，
    宣告緩刑二年，以啟自新。
據上論斷，應依刑事訴訟法第四百五十五條之一第一項、第三項
、第三百六十九條第一項前段、第三百六十四條、第二百九十九
條第一項前段，刑法第三百三十九條第一項、第五十五條、第三
十條第一項前段、第二項、第四十一條第一項前段、第七十四條
第一項第一款，刑法施行法第一條之一，判決如主文。
本件經檢察官陳茂榮到庭執行職務。
中    華    民    國    98    年    6     月     9     日
                  臺灣彰化地方法院刑事第二庭
                                  審判長法官   石馨文
                                  法      官   陳秋錦
                                  法      官   羅永安
以上正本證明與原本無異。
本判決不得上訴。
中    華    民    國    98    年    6     月     10    日
                                  書  記  官   洪年慶


司法院資訊處製作；財團法人民間司法改革基金會備份。
